【裁判字號】    98,交抗,2752
【裁判日期】    981116
【裁判案由】    違反道路交通管理處罰條例
【裁判全文】
臺灣高等法院交通事件裁定            98年度交抗字第2752號
  抗  告  人
  即處分機關  交通部公路總局新竹區監理所新竹市監理站
  受  處分人  甲○○
上列抗告人因受處分人違反道路交通管理處罰條例案件，不服臺
灣新竹地方法院，中華民國98年10月16日所為裁定（98年度交聲
字第166號），提起抗告，本院裁定如下：
    主  文
原裁定撤銷，發回臺灣新竹地方法院。
    理  由
一、抗告意旨略以：汽車駕駛人，駕駛汽車經測試檢定有酒精濃
    度超過規定標準者，處新台幣一萬五千元以上六萬元以下罰
    鍰，道路交通管理處罰條例第35條第1項第1款定有明文，又
    汽車駕駛人領有聯結車駕駛執照者，得為駕駛大客車、大貨
    車、小型車之合法駕駛憑證，原裁定對有合法駕駛執照之駕
    駛人酒後駕車之違規行為不予吊扣駕照，使其得繼續駕駛自
    用小客車，顯對酒後駕車須吊扣駕駛執照限制駕駛權利之其
    他駕駛人不公平，亦違反道路交通管理處罰條例第35條之規
    定。又對於無照駕駛之人，酒後駕車尚須依道路交通管理處
    罰條例第67條第6項規定，受有一年內不得考領駕照之限制
    ；然本案受處分人，卻因領有較高等級駕駛執照，酒後駕車
    ，反不須吊扣駕車，亦不須受不得考領駕照之限制，而得繼
    續駕駛違規當時車種，更係違反公平公正原則。為此依法提
    起抗告，請求撤銷原裁定云云。
二、原裁定意旨略以：受處分人甲○○確有於上開時、地，酒後
    駕駛7656－MX號自用小客貨車（酒精濃度達每公升0.38毫克
    ）之違規行為，此有酒精濃度測試表在卷可稽，並為受處分
    人所不否認，而堪認定。原處分機關依道路交通管理處罰條
    例第35條第1項第1款之規定，裁處受處分人罰鍰19,500 元
    ，並施以道路交通安全講習，固無違誤。惟就裁處吊扣受處
    分人聯結車普通駕駛執照12個月之裁罰部分，因受處分人係
    領有聯結車普通駕駛執照，而其原所持有之較低級之駕駛執
    照（如普通小客車），已因換發高一級駕駛執照後而造成現
    實上無法持有此一級駕駛執照，則受處分人已無自用小客車
    駕駛執照可供吊扣，若吊扣其職業大貨車駕照，所造成之損
    害（受處分人喪失繼續駕駛普通聯結車之權利）已與欲達成
    目的（限制受處分人駕駛自用小客車，以預防酒後駕駛自用
    小客車所造成之危險）之利益顯失均衡，且同時將剝奪受處
    分人駕駛聯結車之權利，對受處分人之工作權造成極大之損
    害。且依道路交通管理處罰條例第68條規定修正之意旨，亦
    不得吊扣其現尚有效之其他駕駛執照，至監理機關因駕駛執
    照管理之「一人一照」政策，於考領較高一級之駕駛執照時
    ，即廢止原級駕駛執照，致駕駛人駕駛較低等級之交通工具
    違規時，無從吊扣該較低等級駕駛執照，惟此乃監理機關自
    行變更駕駛執照管理政策，尚不得於欠缺法律依據之情形下
    ，任意擴張法文解釋，亦不得選擇侵害人民權利較大之手段
    以達成原來之行政目的，原處分機關未審酌道路交通管理處
    罰條例第68條於94年12月14日修正之意旨，仍處分吊扣受處
    分人職業大貨車駕駛執照12個月之裁罰，尚有未洽。從而，
    將原處分撤銷，自為裁罰受處分人甲○○汽車駕駛人，駕駛
    汽車經測試檢定酒精濃度超過規定標準，處罰鍰新台幣19,5
    00元，並接受道路交通安全講習云云，固非無見。
三、惟查：
(一)按汽車駕駛人飲用酒類或其他類似物後，其吐氣所含酒精濃
    度超過每公升○點二五毫克，不得駕車；駕駛汽車經測試檢
    定酒精濃度超過標準，處汽車駕駛人罰鍰一萬五千元以上六
    萬元以下，並當場移置保管該汽車及吊扣駕駛執照一年，道
    路交通安全規則第一百十四條第二款、道路交通管理處罰條
    例第三十五條第一項第一款分別定有明文。
(二)次按修正前道路交通管理處罰條例第六十八條規定：「汽車
    駕駛人，因違反本條例及道路交通安全規則之規定，受『吊
    扣』或『吊銷』駕駛執照處分時，『吊扣』或吊銷其持有各
    級車類之駕駛執照」；惟該條業經修正為：「汽車駕駛人，
    因違反本條例及道路交通安全規則之規定，受吊銷駕駛執照
    處分時，吊銷其持有各級車類之駕駛執照」。此一條文修正
    理由略以：「原條文將違法或違規駕駛人所持有各級車類之
    駕駛執照一併吊扣或吊銷，失之過酷，影響人民工作及生活
    甚鉅，爰修正之」，此新修正條文，業於94年12月14日修正
    公佈並於95年3月1日起施行。參諸上開立法理由及立法經過
    ，則行為人有道路交通管理處罰條例第三十五條第一項第一
    款所規定之違規行為，須吊扣駕駛執照時，僅能吊扣行為人
    違法或違規當時駕駛車輛所憑之駕駛執照，不得再吊扣行為
    人所持有而與駕駛違規車輛無關之其他各級車類駕駛執照，
    故已領有普通小型車駕駛執照者，酒後違規駕駛普通小型車
    時，吊扣者係駕駛者之普通小型車駕駛執照，不得吊扣駕駛
    者領有之其他駕駛執照。則行為人駕駛自用小客車違規，僅
    得吊扣小客車駕駛執照，不得吊扣聯結車駕駛執照。至道路
    交通主管機關對於汽車駕駛執照之管理，因採取一照原則，
    未發給駕駛人較低等級之駕駛執照，惟行為人依法既應諭知
    吊扣自用小客車之駕駛執照，尚不能因受處分人現實上僅持
    有大貨車（或聯結車）之駕駛執照，即違背法律規定諭知免
    罰。此主管機關仍可利用電腦資料處理或在大貨車駕照註記
    或其他方式，吊扣行為人小型車之駕駛執照，執行層面應可
    妥適克服，尚難逕謂無法執行，而諭知不罰（參照臺灣高等
    法院暨所屬法院98年法律座談會刑事類提案第20號決議意旨
    ）。
(三)本件受處分人甲○○於98年3月2日11時47分許，駕駛7656－
    MX號自用小客貨車，行經新竹市○道○路與交流道匝道口前
    ，因與其他車輛發生交通事故致對方有人受傷，經警獲報前
    往處理，為警測得酒精濃度為超過規定標準之每公升0.38毫
    克，經員警當場掣單舉發（新竹市警察局竹市警交字第E000
    00000號舉發違反道路交通管理事件通知單），受處分人於
    應到案日期前提出申訴，經原處分機關即交通部公路總局新
    竹區監理所新竹市監理站認確有前開違規行為，而依道路交
    通管理處罰條例第35條第1項第1款（裁決書漏載第24條第1
    項第2款）規定裁處，此為受處分人所不爭執，並有交通部
    公路總局新竹區監理所新竹市○○○○○道路交通管理事件
    裁決書附卷可稽，核其違規行為係發生於98年2月19日，自
    應依修正後之道路交通管理處罰條例第68條裁處。依修正後
    道路交通管理處罰條例第68條之規定，既將『吊扣』等字刪
    除，揆諸前揭說明，駕駛人受吊扣駕駛執照處分時，應不再
    吊扣其持有各級車類之駕駛執照，故原處分機關於作成吊扣
    駕駛執照處分時，應就行為人所應吊扣之駕駛執照種類予以
    限定，始符合依法行政原則。本件原審裁定既認受處分人確
    有駕駛自小客車經測試檢定，有「酒精濃度超過規定標準」
    之違規情形，則受處分人依法應受之處分乃限制其駕駛自用
    小客車之權利，依上揭說明，本件是否得由主管機關利用電
    腦資料處理或在大貨車駕照註記或其他方式，吊扣受處分人
    自用小客車之駕駛執照，能否因受處分人僅持有聯結車之駕
    駛執照，即認此部分不予裁罰，非無斟酌之餘地。又聲明異
    議，屬一種司法救濟途徑，由法院審查受處分人所涉之違規
    事實是否成立，及原處分所適用之法條是否正確、裁罰是否
    是當，且因法院負有司法審查之作用，對原處分失當時，就
    罰鍰、吊照及安全講習等處罰效果，即應自為諭知（參照臺
    灣高等法院暨所屬法院98年法律座談會刑事類提案第23號決
    議意旨），原審裁定未審酌及此，認就是否吊扣較低級之駕
    駛執照之裁罰，為相關行政單位權責範圍，而僅就行為人違
    規酒駕行為，裁處罰鍰新台幣一萬九千五百元，並施以道路
    交通安全講習，尚與道路交通管理處罰條例第35條第1項第1
    款、第68條等規定不合，是否妥適，亦非無再行斟酌之餘地
    ，抗告人執此指摘原裁定不當，非無理由，應由本院將原裁
    定撤銷，發回原審法院 ，另為適法之處理。
四、據上論結，應依道路交通案件處理辦法第26條，刑事訴訟法
    第413條，裁定如主文。
中    華    民    國    98    年    11    月    16    日
                  刑事第八庭    審判長法  官  鄭文肅
                                      法  官  蔡光治
                                      法  官  張傳栗
以上正本證明與原本無異。
不得再抗告。
                                      書記官  吳玉華
中    華    民    國    98    年    11    月    16    日


司法院資訊處製作；財團法人民間司法改革基金會備份。
